【裁判字號】    95,訴,740
【裁判日期】    951116
【裁判案由】    有關國防事務
【裁判全文】
臺北高等行政法院判決
                                     95年度訴字第00740號
                              .
原      告  乙○○
兼上一人
訴訟代理人  甲○○
被      告  國防部後備司令部
代  表  人  余連發（司令）
訴訟代理人  丁○○
            丙○○
上列當事人間因有關國防事務事件，原告不服國防部中華民國95
年1 月10日所為95年決字第7 號訴願決定，提起行政訴訟，本院
判決如下：
    主  文
原告之訴駁回。
訴訟費用由原告負擔。
    事  實
一、事實概要：原告甲○○於民國74年8月1日退伍，79年4月10
    日與原配偶（即原告乙○○）因故離婚，旋於79年4 月21日
    再與原告乙○○結婚。嗣原告甲○○於94年6 月6 日向原處
    分機關國防部聯合後勤司令部（下稱聯勤司令部）申請核發
    原告乙○○之眷屬身分證，經聯勤司令部以94年6 月21日隋
    玫字第0940003672號函否准，原告復先後於94年9 月16日、
    94年10月3 日提出陳情，亦經聯勤司令部分別以94年9 月20
    日隋玫字第0940005445號書函、94年10月11日隋玫字第0940
    005876號書函重申前函否准意旨。原告對94年10月11日隋玫
    字第0940005876號書函聲明不服，提起訴願遭決定駁回，遂
    提起行政訴訟。
二、兩造聲明：
  (一)原告聲明：
    1.訴願決定及原處分均撤銷。
    2.被告應核發原告乙○○為原告甲○○之眷屬身分證。
    3.訴訟費用由被告負擔。
  (二)被告聲明：
    1.駁回原告之訴。
    2.訴訟費用由原告負擔。
三、兩造之爭點：原處分機關聯勤司令部以原告乙○○非經人事
    權責單位核定登記有案之配偶為由，不予核發眷屬身分證，
    有無違誤？
  (一)原告主張之理由：
    1.由於國軍在台軍眷業務處理作業要點（下稱作業要點）從
      未明確規定支領退休俸人員於退伍後與原配離婚又再與原
      配結婚，不得申領備役眷證，所以聯勤司令部才函請國防
      部總政治作戰局（下稱總政戰局）釋示，俟該局函復後再
      由該部於92年3 月24日以隋玫字0920002951號函，轉知所
      屬單位略以：作業要點貳、三規定：在台、澎等地區設籍
      之當事人父母、配偶（外籍人士需有居留證）、子女未滿
      20歲等，經人事權責單位登記有案者，發給眷屬身份證、
      及國軍軍眷業務處理作業注意事項（下稱注意事項）貳、
      三，眷屬身份依上開規定失效者，應予註銷。依民法971
      條規定，姻親關係、及最高法院64年台上字第140 號判例
      等，否決原告乙○○眷屬證補申請案。
    2.作業要點既未規定退伍人員與原配再婚不得申領眷屬身分
      證，所以聯勤司令部所屬單位仍循慣例（上述）法規，核
      發當事人眷屬身分證使用，承辦人員也都坦承，92年前沒
      有限制，都可申領眷屬身分證之事實（9 月20日隋玫字09
      40005445號函，說明三、．．．仍領有眷證者，藉93年換
      證時機，全數清查，並悉數註銷在案）。迄至該部將總政
      戰局釋復函轉發給所屬單位後才終止作業。原告乙○○原
      為軍眷，並配發眷屬身分證（軍雇期間，原眷屬身分證繳
      銷），94年元月軍職解雇，重新補申請，請恢復眷屬證使
      用。
    3.原告2 人依民法第982 條規定完婚，為當然合法夫妻，應
      發給原告乙○○眷屬身分證。又基於作業要點已實施數十
      年之久，為配合時代要求，國防部依行政程序法93年9 月
      17 日 以勁勢字0000000000號令重新修正該要點，貳、四
      ，依法退伍支領退休俸者，發給眷屬身份證、及貳、六，
      有下列情形者，不發眷屬身分證，已發給註銷（應限自修
      訂公告後領用者），其中第（七）款（增列）當事人結婚
      含已離婚者，原條文無此項規定。既已依法完成修改作業
      要點，自應從公告後限制再婚者申請，才較合理、合法。
    4.原告甲○○與原告乙○○於54年結婚，經過嚴格安全審查
      ，並由人事單位登記有案，已相互扶持40餘年，協議離婚
      未到戶政機關登記前，原告甲○○專程前往聯勤司令部所
      屬台北市、縣、後備部查詢，並確認法規，能恢復眷屬身
      份，始註銷夫妻關係，旋即同年同月21日結婚（婚姻中斷
      10天），並非總政戰局92年解釋或國防部93年修正作業要
      點以後再婚。
    5.訴願決定援引93年修正注意事項壹、三，軍眷權益之計算
      ，是針對現役軍人之眷屬權益，喪失起訖日期，退伍後人
      員眷屬用水、電、醫療等優待，早在70年間取消，但是軍
      人與第三者再婚，並由人事單位登記，即可恢復軍眷權益
      ，所以，本項規定已不適用於退伍後人員眷屬使用。又決
      定書理由認為原告甲○○與原告乙○○再婚，係在退伍後
      成立之新婚姻關係，退伍前為現役軍人，其癥結是：修正
      作業要點前，該要點並未提到結（離）婚及限制退伍後（
      支領退休俸人員）與原配再婚，不得申領眷屬證之規定，
      眷屬身份失效註銷，僅只侷限於原有作業要點貳、三、四
      範圍內。過去都沒限制，依循慣例，應按該要點規定發給
      原告眷屬證之事實，修正作業要點內貳、六增列第（七）
      條文，即為佐證。
    6.原告乙○○申請的是「備役眷屬證」，而非申請「軍眷證
      」，其差別為：
      (1)軍眷證為現役軍人眷屬身分證，依據該證使用水、電及
        住宿國軍招待所等優待、生育、喪葬、教育和生活津貼
        等補助及享有軍醫院所就醫費全免。
      (2)眷屬證─退伍人員眷屬發給備役眷屬證，每月約補助30
        0餘元生活費外，無其他任何優待利益。
    7.按國軍在臺軍眷業務處處理辦法第7 條第1 項第7 款規定
      ，停止原領眷補證或不得申報眷補證者，乃當事人眷屬死
      亡或與配偶離婚之情形，惟並未限制離婚後再婚不得申請
      軍眷或眷屬證。配偶離婚只是暫時性停止眷補，而非不發
      給眷屬證。
  (二)被告主張之理由：
    1.原告甲○○係74年8 月1 日退伍並支領退休俸，惟原告於
      退伍後（79年4 月10日）因故與原告乙○○離婚，復於79
      年4 月21日再辦理結婚手續，原告甲○○於94年6 月間向
      台北縣後備司令部申請恢復原告乙○○軍眷身分證。原告
      甲○○與乙○○第1 次結婚係於原告甲○○服現役期間，
      原告乙○○於婚姻存續期間屬軍眷身分無疑，惟二人離婚
      時，其軍眷身分隨婚姻關係終止而消滅，依當時有效之「
      國軍在臺軍眷業務處理辦法」第7 條第1 項第7 款規定，
      停止其原領眷補應無疑義。二人於79年4 月21日再婚時，
      原告甲○○早於74年8 月1 日退伍，已非服現役，原告乙
      ○○自不合軍眷身分。
    2.本件前經作業要點法規主管機關總政戰局以92年3 月7日
      勁勢字第0920002420號函釋，支領退休俸人員於退伍後與
      原配偶離婚後再與原配偶結婚者，不符核發軍眷身分證規
      定。
    3.原告於退伍後離婚又再結婚係屬另外成立婚姻關係，被告
      依其申請時點（94年6 月），按現行作業要點及注意事項
      相關規定，及法規業管單位總政戰局之解釋，否准發給原
      告乙○○女士軍眷身分，係依法行政，並無不當。
    4.被告於處分書函中所引用之作業要點，係處理辦法之延續
      ，其中第3 條，與現行作業要點貳、三，均有在臺、澎、
      金、馬或指定地區設籍定居之眷屬（含遺眷、無依軍眷）
      ，經人事權責單位核定登記有案者，發給眷屬身分證之規
      定。顯示無論新舊法規條文內容，對於軍眷身分的認定均
      須為軍中服現役人員之眷屬，且經所屬人事權責單位核定
      登記有案者為限，故軍中服現役人員退伍或離職後始成立
      之眷屬關係，不合軍眷身分。另依據民法第971 規定，及
      最高法院64年臺上字第140 號判例，原告乙○○因原告甲
      ○○關係所取得之軍眷身分，自兩人離婚之日起已歸消滅
      ，渠於離婚後再結婚，係為新成立之婚姻關係，自非原婚
      姻關係之延續。況本件係原告甲○○於94年6 月7 日始提
      出申請案件，自當適用國防部93年1 月9 日勁勢字第0930
      000417號令頒作業要點及總政戰局92年3 月7 日勁勢字第
      0920002420號函釋內容，自無溯及既往問題。
    理  由
一、原處分機關聯勤司令部原職掌留守業務，依國防部95年2 月
    15日制創字第0950 000154 號令修正發布之國防部後備司令
    部組織規程第2 條規定，已變更由被告掌理，本件業經被告
    具狀聲明承受訴訟，合先敘明。
二、原告甲○○於94年6 月6 日向原處分機關聯勤司令部申請核
    發原告乙○○之眷屬身分證，經該司令部以94年6 月21 日
    隋玫字第0940003672號函否准，原告復先後於94年9 月16日
    、94年10月3 日提出陳情，該司令部亦分別以94年9 月20日
    隋玫字第0940005445號書函、94年10月11日隋玫字第094000
    5876號書函重申前函否准意旨，核非另為新處分，是本件原
    告對94年10月11日隋玫字第0940005876號書函聲明不服，應
    認係就首開否准處分為對象，合先敘明。
三、按「為安定國軍在臺眷屬生活，使官兵無後顧之憂，以振奮
    士氣，提高戰力，特製定本辦法」「前項當事人在臺居住之
    眷屬，經人事權責單位核定登記有案之直系親屬及配偶（遺
    眷、無依軍眷），並持有軍眷補給證（以下簡稱眷補證），
    或軍眷身分證者均稱為軍眷。」為86年1 月22日修正前之國
    軍在臺軍眷業務處理辦法（國防部78年6 月26日恕惻字第30
    63號令修正發布，91年12月30日廢止）第1 條、第3 條第2
    項明定。次按行政程序法自90年1 月1 日公布實施後，因國
    軍在臺軍眷業務處理辦法係國防部依職權發布之命令，依該
    法第174 條之1 規定，於91年12月31日失效，國防部為延續
    各項軍眷權益與公產管理工作，乃依該法第159 條規定訂頒
    行政規則以利工作推展，且為安定國軍眷屬生活，使官兵無
    後顧之憂，以振奮士氣，提高戰力，特訂定作業要點，藉以
    規範國軍眷舍及軍眷身分之得喪變更。依該作業要點貳、三
    規定：「在臺、澎、金、馬或指定地區設籍之當事人之父母
    、配偶．．．．經人事權責單位核定登記有案者，發給眷屬
    身分證。」貳、四規定：「依法退伍支領退休俸、．．．有
    前項情形者，發給眷屬身分證。」另依作業要點拾貳、一訂
    定之注意事項壹、三規定：「軍眷權益之計算，自其身分確
    定之日起，至喪失或依規定應予停止之日止。」貳、三規定
    ：「眷屬身分證依『國軍軍眷業務處理作業要點』貳、三而
    失效者，應送交原申請單位轉送留守署辦理註銷．．．」。
四、查原告甲○○於74年8 月1 日退伍，為支領退休俸人員，79
    年4 月10日與原配偶（即原告乙○○）因故離婚，旋於79年
    4 月21日再與原告乙○○結婚，而原告甲○○係於94年6 月
    6 日向原處分機關聯勤司令部申請核發原告乙○○之眷屬身
    分證之事實，有原告甲○○之兵籍資料、申請書及戶籍謄本
    等件在原處分卷可稽，且為兩造所不爭執，堪認為真實。是
    原處分機關以其婚姻關係發生在原告甲○○退伍後，原告乙
    ○○未經人事權責單位核定登記，否准原告甲○○所請，於
    法並無不合。
五、原告雖主張原告2 人早於54年間結婚，經人事單位登記有案
    ，雖於79年4 月10日因故離婚，惟旋即於同年4 月21日結婚
    ，國軍在臺軍眷業務處理辦法並未限制離婚後再婚不得申請
    眷屬證云云，詳如事實欄所載。惟查原告2 人既於原告甲○
    ○退伍後之79年4 月10日離婚，依民法第971 條規定，其原
    婚姻關係即歸消滅，2 人嗣於79年4 月21日再次結婚，該婚
    姻關係為原告甲○○退伍後始成立之新婚姻關係，並非原婚
    姻之延續，即非前經人事權責單位核定登記有案者，而應依
    當時之國軍在臺軍眷業務處理辦法第3 條第2 項規定，再經
    人事權責單位核定登記，始得發給眷屬身分證，此與原告是
    否與原配偶再婚及國軍在臺軍眷業務處理辦法有無限制離婚
    後再婚無關。按無論國軍在臺軍眷業務處理辦法或作業要點
    均規定，對於軍眷身分之認定，須經人事權責單位核定登記
    有案，乃因眷屬係因親屬或婚姻等關係而取得之法定身分，
    應經當事人向服役單位提出申請審核無誤後，始轉至留守業
    務職掌機關核發眷證。原告79年4 月21日結婚成立之婚姻關
    係，係在原告甲○○退伍之後，已無所謂之服役單位，即無
    法經人事權責單位核定登記，則原處分機關自無從據以核發
    眷屬身分證。又原告甲○○係於94年6 月6 日申請核發原告
    乙○○之眷屬身分證，原處分機關自應適用首開當時有效之
    作業要點及注意事項，審核其是否可發給眷屬身分證，並無
    溯及適用可言，原告主張均無可採。
六、從而原處分機關聯勤司令部以原告甲○○退伍後與原配偶離
    婚後再與原配偶結婚，不符核發眷屬身分證規定，否准原告
    甲○○所請，核屬有據，訴願決定予以維持，並無違誤。原
    告仍執前詞，聲請撤銷，並請求被告核發原告乙○○為原告
    甲○○之眷屬身分證，並請求被告核發原告乙○○為原告甲
    ○○之眷屬身分證，為無理由，應予駁回。
七、兩造其餘陳述於判決結果不生影響，無庸一一論列，併予敘
    明。
據上論結，本件原告之訴為無理由，爰依行政訴訟法第98條第3
項前段，判決如主文。
中    華    民    國    95    年    11    月   16     日
                            第四庭審判長法  官   侯東昇
                                        法  官   林育如
                                        法  官   楊莉莉
上為正本係照原本作成。
如不服本判決，應於送達後20日內，向本院提出上訴狀並表明上
訴理由，如於本判決宣示後送達前提起上訴者，應於判決送達後
20日內補提上訴理由書（須按他造人數附繕本）。
中    華    民    國    95    年    11    月   16     日
                                       書記官    林孟宗


司法院資訊處製作；財團法人民間司法改革基金會備份。
